【裁判字號】    99,上訴,1236
【裁判日期】    990923
【裁判案由】    傷害致重傷等
【裁判全文】
臺灣高等法院刑事判決                99年度上訴字第1236號
上  訴  人  臺灣板橋地方法院檢察署檢察官
上  訴  人
即  被  告  甲○○
選任辯護人  姚本仁律師
被      告  乙○○
選任辯護人  蕭仁杰律師
上列上訴人因被告傷害案件，不服臺灣板橋地方法院98年度訴字
第1264號，中華民國98年12月30日第一審判決（起訴案號：臺灣
板橋地方法院檢察署98年度調偵字第476號），提起上訴，本院
判決如下：
    主  文
上訴駁回。
    事  實
一、乙○○與甲○○之妻林愛平因攤位問題而生糾紛，乙○○、
    甲○○竟分別基於傷害之犯意，於民國97年11月21日14時20
    分許，在臺北縣中和市○○街156號之劉喜應住處內（原審
    判決誤載為156號黃昏市場前，應予更正），乙○○以拳打
    腳踢及丟擲椅子方式毆打甲○○，甲○○則持汽車鑰匙揮打
    乙○○，二人互為毆打，致甲○○受有頭部挫傷併擦傷及腦
    震盪、右肩挫傷、下唇挫傷之傷害，乙○○則受有頸部、前
    胸、左肩、左肩胛、左胸、左背、左肘、右手多處創傷、挫
    傷、瘀傷之傷害。
二、案經乙○○、甲○○訴由臺北縣政府警察局中和分局報請臺
    灣板橋地方法院檢察署檢察官偵查起訴。
    理  由
甲、程序方面：
一、本件被告乙○○另涉公然侮辱犯行部分，業經原審判處罰金
    新臺幣五千元，未經被告乙○○及檢察官提起上訴而確定，
    是以本院僅須就被告乙○○、甲○○所涉傷害行為部分為審
    理，合先敘明。
二、按被告以外之人於審判外之言詞或書面陳述，除法律有規定
    者外，不得作為證據，刑事訴訟法第159 條第1 項定有明文
    。又被告以外之人於審判外之陳述，雖不符同法第159 條之
    1 至第159 條之4 之規定，但經當事人於審判程序同意作為
    證據，法院審酌該言詞陳述或書面陳述作成時之情況，認為
    適當者，亦得為證據；當事人、代理人或辯護人於法院調查
    證據時，知有第159 條第1 項不得為證據之情形，而未於言
    詞辯論終結前聲明異議者，視為有前項之同意，刑事訴訟法
    第159條之5亦有明文。經查，本件判決所援引以下被告以外
    之人於審判外之陳述，雖屬傳聞證據，惟當事人及辯護人迄
    至言詞辯論終結前亦未聲明異議，本院審酌上開證據資料製
    作時之情況，尚查無違法不當及證明力明顯過低之瑕疵，亦
    認為以之作為證據應屬適當，故揆諸前開法律規定與說明，
    爰逕依刑事訴訟法第159條之5規定，認前揭證據資料有證據
    能力。
乙、實體方面：
壹、被告乙○○部分：
一、上揭被告乙○○傷害之事實，迭據被告乙○○於偵查、原審
    及本院審理時坦承不諱，並經證人即告訴人甲○○於偵查及
    原審審理時指證綦詳（見97年度偵字第34762號卷第33頁至
    第35頁，及原審卷第137頁至第141頁），核與證人劉喜應於
    偵查及原審審理時所證情節相符（見97年偵字第34762號卷
    第47至49頁，及原審卷第134頁至第137頁），且有甲○○受
    傷部位照片2幀（見97年偵字第34762號卷第22頁）、財團法
    人佛教慈濟醫院台北分院診斷證明書2紙（見97年度偵字第
    34762號偵查卷第23頁至第24頁）附卷足憑，被告乙○○上
    開自白核與事實相符，堪予採信。此部分事證明確，被告乙○○犯行洵堪認定，應予依法論處。
二、核被告乙○○所為，係犯刑法第277條第1項之傷害罪。起訴
    意旨以告訴人甲○○於本案受有右耳聽力惡化喪失之重傷害
    ，認被告乙○○係犯刑法第277條第2項之傷害致重傷罪嫌云
    云，然查：證人即告訴人甲○○之妹林讚君及其妻林愛平固
    均於原審審理時證稱：告訴人甲○○於本案遭毆後聽力有減
    損之情云云（見原審卷第142頁至147頁反面），告訴人甲○○並提出駕駛執照、職業汽車駕駛執照登記書影本（見原審
    卷第118頁至第119頁），以證明其於案發前擔任計程車司機
    ，聽力均屬正常乙節，惟縱認告訴人甲○○之聽力有減損或
    喪失之情形，其聽力減損或喪失原因係屬醫學專業範疇，證
    人林讚君、林愛平均非醫學專業人士，且上開駕駛執照、職
    業汽車駕駛執照登記書影本，亦非醫學診斷之資料，自難憑
    渠等上開證詞及告訴人甲○○所提駕駛執照、職業汽車駕駛
    執照登記書影本，遽認告訴人甲○○之聽力減損或喪失，與
    其於上揭時地遭被告乙○○毆打之情有所關聯。復次，告訴
    人甲○○於偵查時另提出財團法人佛教慈濟醫院台北分院診
    斷證明書1紙（見98年度他字第173號卷第8頁），其上「病
    名」欄固載「右耳聽力喪失」，經原審就告訴人甲○○右耳
    聽力喪失與其於本案所受頭部外傷及腦震盪是否有因果關係
    乙節函詢財團法人佛教慈濟醫院台北分院，依該院98年7 月
    20日慈新醫文字第980838號函附醫師林資凱所出具之病情說
    明書（初診日期欄載為97年11月21日，診斷欄載為「腦震盪
    、頭部外傷」）所載：「病人於11月21日因頭部外傷併及
    它部分外傷而來本院就診，當時在檢傷護士以及本人問診時
    ，耳朵並無明顯異常或不適，腦部電腦斷層也無特別發現。
    隔天病人又因不舒服而返診，做了抽血以及二次電腦斷層
    ，也無特殊發現，且病人這次也沒提及耳朵不適。綜合以
    上，加上病人後來有再回腦外門診回診，未提及耳朵不適，
    而聽力喪失，也是之後一段時間的事情，所以無法判定，是
    否和外傷有相關。」，及醫師藍敏菁所出具之病情說明書（
    初診日期欄載為97年12月10日，診斷欄載為「右耳中耳炎」
    ）所載：「病患於97年11月時頭部外傷，主訴自此之後右耳
    聽力喪失，因為到耳鼻喉科求診距急診看診是2個多禮拜之
    後，且理學檢查發現右耳流膿發炎，故無法判斷聽損是中耳
    炎或是外傷所造成，且病患右耳因膽脂瘤手術過，本身聽力
    多少就會有影響，綜合上述，無法判定其聽損原因」等語（
    見原審卷第83頁至第85頁），已難認告訴人甲○○右耳聽力
    減損或喪失係肇因於其遭被告乙○○之毆打。且本院再函請
    行政院國軍退除役官兵輔導委員會臺北榮民總醫院鑑定告訴
    人甲○○於97年11月21日所受頭部外傷及腦震盪，是否與其
    右耳聽力喪失有因果關係乙節，該院以99年6月18日北總耳
    字0990013093號函覆略以：「二、根據隨公文檢附診斷證明
    書、病情說明書等病歷資料判斷，無法判定病患甲○○先生
    之右耳聽力喪失與頭部外傷、腦震盪有因果關係。原因如下
    : (一)病患於97年11月21日至財團法人佛教慈濟醫院台北分院
    急診室求診，97年12月10日因主訴右側聽力不良至耳鼻喉科
    門診求診；腦震盪與聽力不良相距20天，難以判定其因果關
    係。(二)病患曾有右側膽脂瘤手術之病史（病史乃根據病歷記
    載、但手術細節不得而知）。膽脂瘤多為長期慢性中耳炎引
    起之併發症，會造成聽力不佳及反覆感染等症狀。97年12月
    15日之純音聽力檢查顯示右側傳導性聽力障礙，表示右側聽
    神經功能尚稱良好，故無證據顯示當時聽力受到頭部創傷影
    響；推測病患主訴右耳聽力不佳較有可能與膽脂瘤相關。」
    等語（見本院卷第59頁至第60頁），凡此均不足以證明告訴
    人甲○○右耳聽力減損或喪失，係與其於本案遭被告乙○○
    之毆打有因果關係，自不能認被告乙○○之傷害行為，致告
    訴人甲○○受有重傷，公訴人起訴法條容有未洽，爰依刑事
    訴訟法第300條規定，於起訴事實同一範圍內變更起訴法條
    為刑法第277條第1項之傷害罪，併此敘明。至被告乙○○持
    以傷害甲○○所用之椅子，既未扣案，亦無證據證明係被告
    乙○○所有，自不予宣告沒收。
貳、被告甲○○部分：
一、訊據被告甲○○固不諱其於上開時地持汽車鑰匙等情，惟矢
    口否認有何傷害犯行，辯稱：因伊太太林愛平的攤位在劉喜
    應住處門口，告訴人乙○○在劉喜應住處沙發看到伊，就說
    進來，伊一進劉喜應住處，告訴人乙○○就對伊拳打腳踢，
    伊方持汽車鑰匙自衛，以嚇阻告訴人乙○○上前，並未以汽
    車鑰匙戳傷告訴人乙○○，事後警方到場後，乙○○遭警壓
    在地上並上手銬，乙○○因此而受傷，伊並未傷害告訴人乙○○云云。惟查：
  (一)被告甲○○於上開時、地傷害告訴人乙○○等情，迭據告訴
    人乙○○於警詢及偵查時指訴歷歷，並有被告甲○○所持汽
    車鑰匙照片1張在卷可憑（見97年度偵字第34762號偵查卷第
    27頁），再觀諸卷附西園教學醫院診斷證明書所載（見原審
    卷第78頁），告訴人乙○○於案發後赴西園教學醫院治療，
    其經診斷確受有頸部、前胸、左肩、左肩胛、左胸、左背、
    左肘及右手多處創傷、挫傷、瘀傷之傷害，且警員於製作筆
    錄時所拍攝告訴人乙○○受傷照片（見97年度偵字第3476 2
    號卷第19頁），亦可清晰看出告訴人乙○○手部、背部確受
    有多處撕裂傷（即開放性創傷）之情形，顯非遭人徒手毆打
    ，而係遭人以尖銳器具戳傷所致，參諸被告甲○○亦不諱其
    於案發時確持有汽車鑰匙等情，倘非被告甲○○刻意持汽車
    鑰匙戳傷告訴人乙○○，告訴人乙○○豈會受有多處撕裂傷
    之理？至證人即至案發現場處理之警員戊○○、丙○○固均
    於本院審理時證述警方至現場處理時有壓制告訴人乙○○，
    並對其上手銬之情，惟渠等二人亦均當庭證稱：於壓制乙○○及上手銬過程中，並不清楚是否有使乙○○受傷等語（見
    本院99年7月7日審判程序筆錄），且依上開告訴人乙○○受
    傷照片，告訴人乙○○背部受有撕裂傷，顯係遭尖銳器具戳
    傷所致，斷非遭警員壓制於地或以手銬所導致，自難認告訴
    人乙○○所受傷勢係因現場處理之警員壓制告訴人乙○○及
    上手銬過程中所致，證人戊○○、丙○○之上開證詞，尚不
    能為被告甲○○有利之證明，告訴人乙○○指訴被告甲○○
    傷害其身體乙節，應屬非虛，堪予採信，被告所辯告訴人乙○○所受之傷，係因遭警壓在地上並上手銬所致，伊並未傷
    害告訴人乙○○云云，洵不足採。
  (二)次按正當防衛必須對於現在不法之侵害始得為之，侵害業已
    過去，即無正當防衛可言。至彼此互毆，又必以一方初無傷
    人之行為，因排除對方不法之侵害而加以還擊，始得以正當
    防衛論。故侵害已過去後之報復行為，與無從分別何方為不
    法侵害之互毆行為，均不得主張防衛權（參照最高法院30年
    上字第1040號判例）。查，證人劉喜應於警詢時固籠統證稱
    ：「（問：你是否知道乙○○與甲○○是因何事發生互毆？
    有無手持物品或武器？）我不知道。我沒有看到。」云云（
    見97年度偵字第34762號卷第14頁至第15頁），惟證人劉喜
    應於偵查及原審審理時均證述：被告甲○○與告訴人乙○○
    係互相毆打，二人都用拳頭打，約持續5至10分鐘，伊開門
    進來的時候往前走，甲○○衝進來，伊沒有看到誰先動手，
    伊有試圖拉開二人，但均拉不開等情（見97年度偵字第3476
    2號卷第47頁至第49頁，及原審卷第134頁至第136頁），則
    證人劉喜應於偵查及原審審理時均具結以擔保其證詞之真實
    性，且於原審審理時接受嚴謹之交互詰問程序，詳述本件案
    發時之情狀，其於原審審理時亦就告訴人乙○○於案發時對
    被告甲○○公然侮辱之行為直言不隱（見原審卷第135頁）
    ，顯見證人劉喜應於偵查及原審審理時之證詞，並無偏袒告
    訴人乙○○之虞，其於警詢時全然否認目擊告訴人乙○○、
    甲○○互毆之情，無非係在未具結而不須擔負偽證刑責之情
    況下，為避免涉入乙○○、甲○○之糾紛而於警詢時為上開
    陳述，自以證人劉喜應於偵查及原審審理時之證述，較為詳
    實可信。至證人丁○○於本院審理時固證述係乙○○毆打甲○○，並未見及甲○○打乙○○云云，惟經本院當庭以證人
    劉喜應於原審審理時之證詞質之證人丁○○，證人丁○○復
    又證稱：伊知道他們在打人，但是情形伊不太清楚云云（見
    本院99年8月25日審判程序筆錄第3頁至第6頁），則證人丁○○於本院審理時所為證述前後反覆不一，且證人丁○○係
    重度殘障，有智能障礙之情形，亦有其於本院審理時所出具
    之中華民國殘障手冊可稽，即難認證人丁○○對案發當時之
    情形能清楚認知，且於本院審理時能對案發情形記憶無誤，
    其於本院審理時所為上開證述，尚非可採。是以依證人劉喜
    應於偵查及原審審理時之上開證詞，參諸甲○○受有頭部挫
    傷併擦傷及腦震盪、右肩挫傷、下唇挫傷之傷勢，乙○○則
    受有頸部、前胸、左肩、左肩胛、左胸、左背、左肘、右手
    多處創傷、挫傷、瘀傷之傷勢，顯係雙方互為攻擊之傷害行
    為所致，渠等互毆既本即有傷害犯意，且係無從分別何方為
    不法侵害之互毆行為，揆諸上開說明，自無主張正當防衛權
    之餘地。被告甲○○所辯其持汽車鑰匙自衛，並未以汽車鑰
    匙傷害告訴人乙○○乙節，亦難採信。至被告甲○○於本院
    審理時聲請傳喚證人劉喜應，然證人劉喜應已於原審審理時
    到庭具結作證，並經檢察官、辯護人交互詰問，且已就本件
    案發情形證述綦詳，而本院認依上開證據及論證，本案事證
    已明，已無再予傳喚證人劉喜應之必要，併此敘明。
  (三)綜上，被告甲○○上揭所辯，顯係事後圖卸刑責之詞，不足
    採信。此部分事證明確，被告甲○○傷害犯行洵堪認定，應
    予依法論處。
二、核被告甲○○所為，係犯刑法第277條第1項之傷害罪。至被
    告甲○○持以傷害乙○○所用之汽車鑰匙，既未扣案，亦無
    證據證明係被告甲○○所有，自不予宣告沒收。
、原審以被告乙○○、甲○○罪證明確，適用刑法第277條第1
    項、第41條第1項前段，刑法施行法第1條之1，審酌被告二
    人均係成年人，應知在現代法治社會中，對於任何糾紛之解
    決，應本諸理性、和平之手段與態度為之，竟僅因細故，即
    使用暴力之方式以對，毆打告訴人成傷，行為實有不當，及
    被告二人之智識程度、生活狀況，犯罪動機、目的、手段、
    所受之刺激，暨被害人所受傷勢，迄今雙方均未達成和解之
    犯後態度等一切情狀，就被告乙○○所犯傷害罪部分量處有
    期徒刑四月，及就被告甲○○部分量處拘役四十日，並均諭
    知易科罰金之折算標準，經核認事用法均無違誤，量刑亦屬
    妥適，被告甲○○執前詞否認犯罪，上訴指摘原審判決不當
    ，及檢察官執被告乙○○應成立重傷害罪為由提起上訴，均
    無理由，應予駁回。
據上論斷，應依刑事訴訟法第368條，判決如主文。
本案經檢察官王壬貴到庭執行職務。
中    華    民    國    99    年    9     月    23    日
                  刑事第十一庭  審判長法  官  許宗和
                                      法  官  沈君玲
                                      法  官  林海祥
以上正本證明與原本無異。
檢察官就乙○○部分如不服本判決，應於收受送達後10日內向本
院提出上訴書狀，其未敘述上訴之理由者並得於提起上訴後10日
內向本院補提理由書（均須按他造當事人之人數附繕本）「切勿
逕送上級法院」。
其餘部分均不得上訴。
                                      書記官  林敬傑
中    華    民    國    99    年    9     月    27    日
附錄：本案論罪科刑法條全文
中華民國刑法第277條
傷害人之身體或健康者，處3年以下有期徒刑、拘役或1千元以下
罰金。
犯前項之罪因而致人於死者，處無期徒刑或7 年以上有期徒刑；
致重傷者，處3年以上10年以下有期徒刑。

司法院資訊處製作；財團法人民間司法改革基金會備份。
